【裁判字號】    97,再,168
【裁判日期】    980430
【裁判案由】    撫卹
【裁判全文】
臺北高等行政法院裁定
                                       97年度再字第168號
聲  請  人  甲○○
相  對  人  國防部後備司令部
代  表  人  陳良濬（司令）住同上
代  理  人  乙○○
            丙○○
上列當事人間因撫卹事件，聲請人對於最高行政法院中華民國96
年7 月5 日96年度裁字第1475號確定裁定聲請再審，經最高行政
法院以中華民國97年7 月24日97年度裁字第3703號裁定移送本院
審理，本院裁定如下：
    主  文
再審之聲請駁回。
再審聲請程序費用由聲請人負擔。
    理  由
一、按「對於最高行政法院之判決，本於第273 條第1 項第9 款
    至第14款事由聲明不服者，雖有前2 項之情形，仍專屬原高
    等行政法院管轄。」為行政訴訟法第283 條準用第275 條第
    3 項所明定。次按「對於高等行政法院判決提起上訴，而經
    最高行政法院認上訴為不合法以裁定駁回，對於該高等行政
    法院判決提起再審之訴者，無論本於何種法定再審事由，仍
    應專屬原高等行政法院管轄。又當事人向最高行政法院提起
    上訴，是否合法，係屬最高行政法院應依職權調查裁判之事
    項，聲請人對最高行政法院以其上訴為不合法而駁回之裁定
    ，以發見未經斟酌之證物為由聲請再審，依行政訴訟法第28
    3 條準用同法第275 條第1 項之規定，專屬最高行政法院管
    轄，不在同條第3 項規定之列。」雖經最高行政法院民國（
    下同）95年8 月份庭長法官聯席會議決議在案，惟當事人如
    就最高行政法院以抗告為無理由而駁回之裁定，本於第273
    條第1 項第9 款至第14款事由聲請再審者，揆諸前揭規定，
    自仍專屬於原高等行政法院管轄，是本件再審之聲請應由本
    院管轄（最高行政法院97年度裁字第3703號裁定意旨同此）
    ，合先指明。
二、本件再審相對人之代表人於訴訟進行中依序由余連發變更為
    李銘藤，再變更為陳良濬，茲由再審相對人歷任之代表人遞
    序具狀向本院聲明承受訴訟，核無不合，應予准許。
三、事實概要：本件聲請人之配偶陸軍中校李增煌任職於國防部
    軍備局中山科學研究院期間，於93年9 月30日因心肌病變在
    自宅猝死，經國防部依軍人撫卹條例第8 條第1 項前段規定
    ，以94年1 月3 日隋玟字第0940000001號令核定其為「因病
    死亡」，並由國防部聯合後勤司令部據以94年8 月17日隨玟
    字第0940004803號函以「因病死亡」撫卹，發給聲請人撫卹
    （照護）金。嗣聲請人以其配偶係因工作性質特殊，心理壓
    力過大且工作過度勞累致死，乃陳情應改依軍人撫卹條例第
    7 條第1 項第5 款規定以「因公死亡」撫卹，經相對人即以
    94年2 月22日隨玟字第0940001292號書函否准，聲請人不服
    ，提起訴願遭決定駁回後，提起行政訴訟，經本院95年4 月
    26日94年度訴字第2873號裁定以聲請人提起行政訴訟已逾2
    個月法定不變期間，起訴不合法為由，駁回其訴。聲請人提
    起抗告，經最高行政法院以96年1 月25日96年度裁字第173
    號裁定駁回後，聲請人再以該裁定有行政訴訟法第283 條準
    用第273 條第1 項第1 款事由向最高行政法院聲請再審，亦
    經該院以96年度裁字第1475號裁定駁回。聲請人猶未甘服，
    復以前揭96年度裁字第1475號裁定有行政訴訟法第283 條準
    用第273 條第1 項第13款事由，向本院聲請再審，經本院以
    97年3 月13日96年度再字第81號裁定將之移送最高行政法院
    審理，嗣經最高行政法院以本件再審聲請應由本院管轄為由
    ，以97年7 月24日97年度裁字第3703號裁定移送本院審理。
四、本件聲請人聲請再審意旨略以：聲請人與相對人間因撫恤事
    件，經最高行政法院以96年度裁字第1475號裁定駁回聲請人
    之再審聲請，惟因該駁回再審聲請之裁定有行政訴訟法第28
    3 條準用同法第273 條第1 項第13款再審事由，故為本件再
    審之聲請。依訴願法第47條準用行政訴訟法第73條規定，合
    法之寄存送達方式，應受送達人住居所之門首及信箱內應有
    通知書二份，其黏貼於門首或放置信箱內之「郵務送達通知
    書」正本為紅色頗為醒目，惟聲請人受通知當日僅於信箱內
    發現「郵件招領通知單」1 份，住居所並未被黏貼任何通知
    書，故自始即未受合法通知，且最高行政法院94年度裁字第
    1342號、93年度裁字第1668號及92年度裁字第1534號裁定意
    旨，應查明郵務人員是否依法執行寄存送達程序。且當時大
    雅郵局將該文件以「掛號行政文書」而非訴訟文書處理，任
    何人無由得知其所指為訴願決定書，故上述通知方式，並非
    法定方式，即難謂聲請人曾受合法通知，則不變期間無從起
    算，如何稱聲請人提起撤銷訴訟逾期。而96年2 月1 日郵務
    送達通知書、郵件招領通知單、寄送訴願決定書予聲請人所
    使用之信封皆係裁定時未經斟酌之證物，如經斟酌必定可受
    較有利之裁定，為此，依行政訴訟法第283 條準用同法第27
    3 條第1 項第13款規定聲請再審，請求廢棄前揭最高行政法
    院96年度裁字第1475號裁定，並為有利於聲請人之裁判云云
    。相對人則以：本件聲請人自始即擁有郵件招領通知單、寄
    送訴願決定書信封等文書證物，且其明知此等證物存在，於
    前訴訟程序中隨時可提出，竟明知而怠於使用，直至裁定確
    定後，始行提出，自與發見新證據之意義不符。又本件訴願
    決定書交由郵政機關送達，於94年6 月23日寄存於大雅郵局
    ，並依法完成送達通知書黏貼及放置，有國防部訴願文書郵
    務送達證書附訴願卷可稽，則該訴願決定書業經合法送達至
    明，本件再審聲請顯無理由，應予駁回等語，資為抗辯。
五、按「有左列各款情形之一者，得以再審之訴對於確定終局判
    決聲明不服。但當事人已依上訴主張其事由或知其事由而不
    為主張者，不在此限：…一三、當事人發見未經斟酌之證物
    或得使用該證物者。但以如經斟酌可受較有利益之裁判者為
    限。」、「裁定已經確定，而有第273 條之情形者，得準用
    本編之規定，聲請再審。」行政訴訟法第273 條第1 項第13
    款、第283 條定有明文。而所謂發見未經斟酌之重要證物者
    ，係指該證物在前訴訟程序中即已存在而當事人不知其存在
    ，或雖知有此，而不能使用，現始發現或得使用者而言，並
    以如經斟酌可受較有利益之裁判者為限。若前訴訟程序終結
    後始作成之文件，或當事人於前訴訟程序中即知其存在，且
    無不能使用情形而未提出者，均非現始發見之證物，不得據
    以提起再審之訴或聲請再審〔最高行政法院（89年7 月1 日
    改制前為行政法院）61年判字第259 號判例、91年度判字第
    539 號判決參照〕。經查：
（一）本聲請人所稱郵件招領通知單、寄送訴願決定書予聲請人
      所使用之信封（附本院96年度再字第00081 號案卷第10、
      11頁參照），於本院94年度訴字第02873 號、最高行政法
      院96年度裁字第173 號裁定、96年度裁字第1475號裁定之
      訴訟程序中即已存在，且為聲請人知悉、持有，而能使用
      （聲請人96年8 月16日行政訴訟聲請再審狀四記載附本院
      96 年 度再字第00081 號案卷第7 頁參照），則聲請人於
      斯時未提出而為主張，顯非現始發見之證物，揆諸前揭說
      明，自不得據以聲請再審。
（二）又本件系爭訴願決定書前經郵務機關人員送達聲請人之住
      居所未獲會晤本人，亦無受領文書之同居人、受僱人，而
      將該文書寄存於大雅郵局，並製作送達通知書二份，一份
      黏貼於聲請人住居所，一份置於聲請人之信箱或其適當之
      處所以為送達一事，業據大雅郵局於訴願文書郵務送達證
      書勾填屬實（送達證書附訴願卷第67頁參照），而系爭訴
      願決定書依訴願法第47條第3 項、行政訴訟法第73條規定
      已生合法送達之效力，亦經本院94年度訴字第02873 號及
      最高行政法院96年度裁字第173 號裁定審認確定。至於聲
      請人所提：(一)郵件招領通知單（附本院96年度再字第0008
      1 號案卷第10頁、最高行政法院96年度裁字第1475號案卷
      6 頁參照）為空白未經填載之文書；(二)96年2 月1 日郵務
      送達通知書之應受送達之人則為本件無涉之訴外人張文瑞
      （附本院96年度再字第00081 號案卷第9 頁），均非系爭
      訴願決定書送達程序之文書單據，核與該決定書是否合法
      送達之認定無關；至於聲請人另提之寄送訴願決定書公文
      封（信封）背面，大雅郵局於受理寄存送達時黏貼之標示
      雖記載「掛號行政文書」一語，惟此僅係郵政機關就寄件
      人及交寄物內容所為之分類，亦與送達是否合法之認定無
      涉，尚難執以為對聲請人有利之認定，是上開郵件招領通
      知單、郵務送達通知書、寄送訴願決定書公文封（信封）
      縱經斟酌，亦無從為較有利益於聲請人之裁判，聲請人執
      之稱本件有行政訴訟法第273 條第1 項第13款之再審事由
      ，聲請再審，難認為有理由，應予駁回。
六、爰依行政訴訟法第283 條、第278 條第2 項、第104 條、民
    事訴訟法第95條、第78條之規定，裁定如主文。
中    華    民    國    98    年    4     月    30    日
                臺北高等行政法院第五庭
                                審判長法  官  王碧芳
                                      法  官  程怡怡
                                      法  官  周玫芳
上為正本係照原本作成。
如不服本裁定，應於送達後10日內向本院提出抗告狀（須按他造
人數附繕本）。
中    華    民    國    98    年    4     月    30    日
                                      書記官  何閣梅


司法院資訊處製作；財團法人民間司法改革基金會備份。
